臺灣雲林地方法院民事判決
110年度訴字第522號
原      告  林斐斐  
訴訟代理人  林郁芩律師
被      告  宋林春滿
            宋孟學  
            宋阿純  
            王宋素霞
            宋炳彥  
            宋妙幸  
上  一  人
訴訟代理人  施裕琛律師
上列當事人間請求拆除地上物返還土地等事件，本院於民國111
年5月19日言詞辯論終結，判決如下：
    主  文
原告之訴及假執行之聲請均駁回。
訴訟費用由原告負擔。
    事 實 及 理 由
一、按訴狀送達後，原告不得將原訴變更或追加他訴，但擴張或
    減縮應受判決事項之聲明者，或該訴訟標的對於數人必須合
    一確定時，追加其原非當事人之人為當事人者，不在此限；
    原告於判決確定前，得撤回訴之全部或一部，民事訴訟法第
    255條第1項第3款、第5款、第262條第1項前段分別定有明文
    。又按不變更訴訟標的，而補充或更正事實上或法律上之陳
    述者，非為訴之變更或追加，同法第256條定有明文。經查
    ，原告原起訴時以門牌地址「雲林縣○○鎮○○里0鄰○○路0號」
    之房屋所有權人為被告，並聲明為：㈠被告應將坐落於雲林
    縣○○鎮○○段000○000地號之土地上，門牌地址「雲林縣○○鎮○
    ○里0鄰○○0號」之房屋拆除騰空，並將前開部分土地返還原
    告及其他共有人全體；㈡被告應給付原告及共有人全體新臺
    幣（下同）315,660元，及自本書狀繕本送達之翌日起至清
    償日止，按年息百分之5計算之利息，暨自民國109年11月24
    日起至返還前項土地之日止，按月給付原告及共有人全體6,
    456元；㈢訴訟費用由被告負擔。嗣於訴訟繫屬中因查明該房
    屋為訴外人宋山永所建，及本院會同兩造與雲林縣斗南地政
    事務所測量人員至現場履勘、測量地上物占用原告所共有土
    地之位置及面積後，經原告追加宋山永之繼承人即宋林春滿
    、宋阿純、王宋素霞、宋妙幸、宋孟學、宋炳彥為被告，且
    經原告歷次為訴之變更，嗣於111年5月11日具狀更正其聲明
    為：㈠被告等人應將坐落於雲林縣○○鎮○○段00000000000地號
    之土地上，如110年3月30日雲林縣斗南地政事務所土地複丈
    成果圖（下稱附圖）所示，符號E、H及藍色虛線部分之地上
    物拆除，符號D、G、I部分之水泥地刨除，並將前開土地騰
    空返還予原告及其他共有人全體；㈡被告等人應給付原告227
    ,870元，及自訴之變更聲明三狀繕本送達之翌日起至清償日
    止，按年息百分之5計算之利息。㈢被告等人應自110年1月1
    日起至騰空返還聲明第一項所示土地之日止，按月給付原告
    3,788元；㈣訴訟費用由被告連帶負擔。原告所為追加被告部
    分，核屬因訴訟標的對於數人必須合一確定時，追加其原非
    當事人之人為當事人者；變更訴之聲明部分，核屬擴張、減
    縮應受判決事項之聲明，依上規定，均無不可，應予准許。
二、原告起訴主張：
㈠、原告現與他人共有坐落雲林縣○○鎮○○段00000000000地號土地
    （下分別稱604、606、607號土地，合稱系爭三筆土地），
    原告之應有部分各8分之1。又原告於97年間繼承配偶宋榮林
    之遺產即系爭三筆土地時，竟發現於系爭三筆土地上如有門
    牌號碼為「雲林縣○○鎮○○里0鄰○○0號」之地上物（含房屋、
    周遭鋪設水泥地、圍牆，即如附圖所示符號D、E、G、H、I
    及藍色虛線部分，下合稱系爭地上物，而房屋部分下稱系爭
    建物）。系爭建物之納稅義務人為宋山永，惟因宋山永已於
    105年6月13日死亡，其繼承人為被告等人。又系爭地上物興
    建時未經土地共有人之同意，屬無權占用系爭三筆土地，原
    告自得本於所有權人地位，依民法第767條第1項前段、第82
    1條之規定，請求被告等人將系爭地上物拆除，並將該占用
    之土地返還全體共有人。
㈡、系爭地上物於原告97年間繼承系爭三筆土地時即已存在，而
    民法物權篇施行法既未規定新修正之民法第820條第1項有溯
    及既往之適用，則被告管理系爭三筆土地，自應適用修正前
    民法第820條第1項之規定，是以，被告就系爭三筆土地之利
    用、管理，仍應得全體共有人之同意。
㈢、被告所共有之系爭地上物無權占有原告所共有系爭三筆土地
    迄今，又被告占用範圍包含房屋、圍牆、圍牆内空地及圍牆
    外植被部分，即如附圖所示符號C、D、E、F、G、H、I、J部
    分，此自屬侵害原告使用收益系爭三筆土地之權限，被告因
    而受有相當於租金之利益，而原告則受有相當於租金之損害
    ，是依前開說明，原告請求被告等人給付相當於租金之不當
    得利，自屬有據。又系爭三筆土地緊鄰道路及主要聯外道路
    泰山路，距斗南鎮中心車程亦僅8分鐘，交通便利、地形方
    正，604、606號土地則皆為乙種建築用地具有興建建物之用
    途且遭被告建築房屋長年作為居住使用，可證其經濟價值非
    低，故原告主張其不當得利之計算，應以原告得合理使用被
    告占用範圍所應享有之利益，依系爭三筆土地之公告土地現
    值年息百分之10計算，方能允實反應其市場價值。而被告給
    付本件起訴前5年相當於租金之不當得利，經計算後合計為1
    ,822,962元及每月30,302元，惟因原告僅有系爭三筆土地所
    有權之應有部分8分之1，故原告本件得請求被告等給付原告
    相當於租金之不當得利之金額為227,870元，及自110年1月1
    日至返還系爭地上物所占用之系爭三筆土地止，按月給付3,
    788元相當於租金之不當得利。
㈣、對被告抗辯所為之陳述：
　⒈被告占用系爭三筆土地興建系爭地上物並未獲得系爭土地全
    體共有人同意，此可參依雲林縣○○鎮○○○○○○○○○○○00號使用
    執照及建造執照資料中之土地使用權同意書（下稱系爭同意
    書），就重測前南勢段130-4地號土地（即重測後604號地號
    )部分，土地所有權人黃宋、宋和順、宋信雄、黃春堂四人
    之簽名筆跡，其字跡之佈局、字體結構、連筆方式及筆劃特
    徵均相類似，顯係同一人所為，所蓋印之印章亦模糊不清，
    可知系爭同意書並非全體共有人親自為之。且參證人黃春堂
    於本案證述時亦稱「（問：土地使用權同意書上面有黃春堂
    的名字及蓋章，是否是你蓋的？是否有同意其等蓋房子？）
    我沒有蓋，我都不知道。」、「（問：或是其他人蓋的？）
    我也不知道，我沒有蓋。」、「（問：你是有同意而你忘記
    了，或是你沒有講過？）那時候蓋房子都沒有在蓋章的。」
    、「（問：你去烏日的時候，是否有在蓋房子了？）那時候
    還沒有蓋。」、「（問：你回來的時候房子就蓋好了？）對
    。」、「（問：同意書是否是你簽名蓋章？）我沒有蓋，上
    面的名字也不是我寫的，我名字沒有寫那麼漂亮。」等語，
    是證人黃春堂亦親口證述其上印章及簽名均非其所為，足認
    系爭同意書非真正。又依地籍異動索引(鈞院卷第189頁），
    重測前南勢段131地號(即重測後606號)部分，於75年間土地
    共有人為黃宋、宋和順、宋信雄、陳爰、陳漢義、宋山永，
    暫不論系爭同意書之真正，就重測前南勢段131地號(即重測
    後606號)部分，亦未見土地共有人陳爰、陳漢義之簽章。是
    以，被告之被繼承人宋山永於75年間興建系爭地上物時，並
    未得其坐落土地共有人之全體同意甚明。
　⒉又證人黃春堂均證稱其不知被告之被繼承人宋山永興建房屋
    一事，可認當時餘土地共有人並無同意宋山永興建房屋，此
    有「（問：宋山永是否有經過你的同意才蓋房子？或是宋山
    永偷蓋房子？）他們一起蓋我也不知道。」、「（問：你說
    同意蓋房子，是過年前的時候同意，或是蓋房子之前的時候
    就同意？）他以前蓋房子的時候我就不知道，房子蓋就蓋了
    ，我不會去計較這個。」、「（問：蓋房子會需要一點時間
    ，你在被告蓋房子的過程中，應該就知道那裡有人在蓋房子
    ？）那時候我人在烏日。」等語足稽。嗣被告詢問「(被告
    宋妙幸問:收到法院的通知時，我有問過你說你是否有同意
    我父親蓋房子，你說『有，沒同意不會蓋』？）我是說蓋沒有
    關係，我那自己那塊地可以耕作。」、「（問：宋和順（按
    ：應為宋山永）的家人過年前是否有詢問過你是否同意蓋房
    子？）我是說你們蓋房子有同意，但他們兄弟在吵什麼我不
    知道，我有同意蓋房子。」、「（問：是民國70幾年的時候
    同意的，或是今年過年的時候同意的？）今年過年的時候，
    那都是我媽媽的事情，我沒有在管。」等語，亦足證被告係
    於本案起訴後方詢問黃春堂是否同意，可見被告之被繼承人
    宋山永興建房屋時，確實未取得其他土地共有人之同意。
　⒊系爭三筆土地上目前有數地上物及道路之情，不足以推斷系
    爭三筆土地之所有權人間存有分管協議，蓋所有權人未向無
    權占有人行使權利，並非當然即認為無權占有人係有權占有
    ，是所有權人未行使權利之原因不一而足，不能僅因所有權
    人隱忍未發，僅單純沈默而未為制止者，即可推論被告與系
    爭三筆土地其他共有人間有默示分管契約存在。況系爭同意
    書未經全體共有人親自簽章乙節，已如前述，其上亦無關於
    系爭三筆土地分管之記載，蓋不能以系爭同意書認系爭三筆
    土地原共有人間有分管契約存在或他共有人有同意被告占有
    使用系爭三筆土地。又35年間原告之被繼承人宋和順於該房
    屋同址設籍，與宋和順是否同意系爭三筆土地供作房屋之基
    地使用全然無涉，被告主張其非無權占有並不可採。
　⒋證人黃春堂於111年3月31日雖證述「（問：你從烏日回來的
    時候看到土地上有房子，不會覺得奇怪嗎？）不會，我的土
    地就是分旁邊那塊，我沒有去計較那個。」、「（問：你搬
    出去系爭土地之前，你是否住在宋山永的西邊，隔壁而已？
    ）對。」云云，惟分管契約係指共有人間約定各自分別占有
    共有物之特定部分為管理之契約，也就是分管契約以「每個
    共有人」均有分得部分為必要，然本件縱有黃春堂占有使用
    系爭三筆土地西邊部分之事實（假設語氣），亦僅為「部分
    」共有人占用共有土地特定部分使用之情形，並不能據以推
    認共有人相互間係基於分管協議而為使用收益。又共有物分
    管契約，係共有人就共有物管理方法所成立之協議，依修正
    前民法第820條第1項規定，應由共有人全體共同協議訂定之
    。而系爭三筆土地之共有人及應有部分並非全然相同，各共
    有人是否均有使用系爭土地及其範圍如何？與其應有部分之
    比例是否相當？均未見被告舉證，況占有共有土地特定部分
    使用之原因多端，非僅基於分管協議一途，則依民事訴訟法
    第277條前段規定，被告自應就系爭三筆土地有分管協議之
    事實負舉證責任，惟迄今被告未具體舉證以證其實，是其抗
    辯系爭三筆土地共有人間有分管契約存在不足採信。
㈤、並聲明：
  ⒈被告等人應將系爭三筆土地上，如附圖所示，符號E、H及藍
    色虛線部分之地上物拆除，符號D、G、I部分之水泥地刨除
    ，並將前開土地騰空返還予原告及其他共有人全體。
  ⒉被告等人應給付原告227,870元，及自訴之變更聲明三狀繕本
    送達之翌日起至清償日止，按年息百分之5計算之利息。
  ⒊被告等人應自110年1月1日起至騰空返還聲明第一項所示土地
    之日止，按月給付原告3,788元。
  ⒋訴訟費用由被告連帶負擔。
三、被告則均以：
㈠、依據斗南鎮公所函覆之建築執照資料，當時基地共有人，包
    括原告之被繼承人宋和順，確實簽名並蓋章出具系爭同意書
    ，此項同意，足證被告之系爭房屋坐落，有合法之占有權源
    。原告雖抗辯簽名、蓋章之真正云云，惟該執照全卷均經斗
    南鎮公所核章留存而提出，係公文書；況系爭房屋完成後，
    該房屋始終歷年均為兩造宋家人除夕過年、清明掃墓等逢年
    過節闔家團圓之聚所，未曾改變，原告之配偶往生前，亦共
    歷此景，如有遭偽造，豈四十年來毫無質疑？均違常理。且
    基地共有人黃春堂於鈞院證稱「伊有同意蓋房子」等語，均
    足佐證。且被告對於原告之被繼承人宋和順為有權占有為已
    足，其他共有人並未主張無權占有，被告即非無權占有。
㈡、宋山永蓋系爭房子的時候，黃春堂係與被告相鄰而居，蓋系
    爭房子時，黃春堂不會不知道，且迄今包含原告的被繼承人
    、黃春堂及所有使用權同意書的人，從未出面爭執，請鈞院
    斟酌本件在非常偏僻鄉下的地方，要蓋房子出具土地使用權
    同意書，宋山永如果去偽造這個東西，依照經驗法則難以想
    像，我們認為黃春堂與林素珍是不想介入他人爭執，而回答
    不知道、不記得，黃春堂是否有蓋章只是佐證，是否有同意
    最重要是宋和順，同意書確實有簽名蓋章，這是公所的公文
    書，不是原告否認真正，就變成假的，宋和順在生前與原告
    逢年過節都回來系爭房子團圓，也從來沒有說過這房子沒有
    經過他同意而蓋，原告否認沒有同意的事實不實在，宋和順
    有同意在上面蓋房子，我們對於宋和順而言不是無權占有，
    故原告請求無理由。
㈢、又只有系爭房屋即附圖所示符號E、H部分，有稅籍資料可以
    佐證，而系爭三筆土地上如附圖所示之其他空地、圍牆部分
    ，是從日據時代就留下來的，而且無法證明其有所有權，顯
    然原告之訴無理由。則系爭房屋之占有既有宋和順之同意，
    即非無法律上原因，原告請求被告給付類似租金之不當得利
    ，即無理由。
㈣、系爭三筆土地整片自清朝時起即由宋家（即本件兩造）、黃
    家（可考之被繼承人黃宋，目前土地謄本所載共有人為黃春
    堂、劉客村、黃米村、劉啟河、黃岸）、陳家（目前土地謄
    本所載共有人為陳爰、陳國基、陳國洲），該三家世居於此
    ，歷日據時代迄今，各家佔有分配位置如被證二略圖所示，
    並約定道路範圍，亦即系爭三筆土地目前共有人之前手，自
    清末時起已有分管之約定並存續至今。又兩造之共同被繼承
    人（宋家祖先）其基於分管約定而建築房房使用之部分，目
    前門牌號碼「斗南鎮新南里泰山二號」該址，由可考據之日
    據時代戶政系統之戶籍登記，至遲自宋英時起已建屋於該位
    置設籍，歷宋登，光復後於35年再由宋和順於同一址申請設
    立戶籍，宋和順之後又將弟宋山永與母葉忍二人申請於同址
    設立戶籍，均詳如物證三日據時期戶籍謄本手抄本、戶籍登
    記申請書所示。足證，至遲自原告之被繼承人宋和順時起，
    宋和順已於系爭房屋現址建築房屋居住。迄75年，原房屋歷
    久老舊不堪居住，經當時兄弟同意，乃由宋山永出資將舊屋
    整新，乃因此自75年起「泰山2號」房屋稅籍之納稅義務人
    變成宋山永，而該房屋仍為宋家人除夕過年、清明掃墓等逢
    年過節闔家團圓之聚所，未曾改變，原告之配偶往生前，亦
    共歷此景。綜上說明，系爭房屋之基地供作建築房屋使用，
    係兩造共同被繼承人與黃、陳兩家約定分管之結果；原告之
    被繼承人宋和順於35年亦於該址申請設籍顯亦同意該土地供
    作「泰山2號」房屋之基地使用，宋和順並已出具同意書同
    意被告建屋使用。則原告基於繼承之法律關係，自應承受分
    管之約定與宋和順之承諾，系爭房屋對其所使用之基地，有
    佔有之權源非無權占有。
㈤、系爭房屋照片、所在位置圖詳如附件照片、空照圖、地圖所
    示，位於斗南鎮崙子村莊外，空無四鄰、稻田包圍，極偏僻
    洪荒，土地價值豈有原告所稱之行情，依當地四鄰土地租金
    行情，一期半年，一分地約3,000元至3,300元左右，換算月
    租一分地約500元至550元。
㈥、並均聲明：原告之訴駁回；如受不利判決，願供擔保免為假
    執行
四、本院之判斷：
㈠、按所有人對於無權占有者，得請求返還之；對於妨害其所有
    權者，得請求除去之；各共有人對於第三人，得就共有物之
    全部為本於所有權之請求；但回復共有物之請求，僅得為共
    有人全體之利益為之；民法第767條第1項、第821條分別定
    有明文。以無權占有為原因，請求返還所有物之訴，上訴人
    對於被上訴人就其物有所有權存在之事實無爭執，而僅以非
    無權占有為抗辯者，被上訴人於上訴人無權占有之事實，無
    舉證責任，上訴人應就其取得占有，係有正當權源之事實證
    明之（最高法院92年度臺上字第312號判決意旨參照）。本
    件原告為系爭三筆土地之共有人，有土地登記謄本附卷可稽
    ，且為兩造所不爭執，而原告本件主張系爭地上物無權占用
    系爭三筆土地，為被告所否認，並以前詞置辯，揆諸前述，
    如原告證明系爭地上物為被告興建（或繼承取得）後，被告
    以非無權占用為抗辯，即應由被告就其占用有正當權源一事
    ，負舉證之責。
㈡、系爭房屋周遭舖設水泥地、圍牆部分（即附圖所示符號D、G
    、I及藍色虛線部分）：
    原告固主張系爭房屋周遭舖設水泥地、圍牆部分（即附圖所
    示符號D、G、I及藍色虛線部分）係宋山永所興建，由被告
    等人繼承取得，惟未提出任何證據證明，被告亦否認該情，
    並辯稱該空地及圍牆部分是從日據時代就留下來的等語，則
    原告既未舉證證明該水泥地及圍牆部分係被告等人或宋山永
    所出資鋪設、興建，是被告等人即無權予以刨除該水泥地面
    及拆除該圍牆，是原告請求被告刨除該部分之水泥地面及拆
    除該圍牆，洵屬無憑，即難可採。
㈢、系爭建物部分（即附圖所示符號E、H部分）　：
　  原告主張系爭房屋（即附圖所示符號E、H部分）係宋山永所
    興建，由被告等人繼承取得，被告等人雖不爭執系爭房屋係
    宋山永所興建並由其等繼承取得，惟以宋山永興建系爭房屋
    時有取得當時土地所有權人之同意，而該所有權人包含原告
    之被繼承人宋和順，則宋和順既同意宋山永建屋占有使用，
    被告即非無權占有。又系爭房屋之基地供作建築房屋使用，
    係兩造之共同被繼承人與黃、陳兩家約定分管之結果等語置
    辯。經查：
　⒈經本院向雲林縣○○鎮○○○○○○○○○○000號使用執照（含申請資料
    ）及建造執照（含申請資料），該資料內有重測前南勢段13
    0-4、131地號土地（即重測後604、606號土地）地主於74年
    間所出具之土地使用權同意書（即系爭同意書），而其上有
    黃宋、宋和順、宋信雄、黃春堂簽名蓋章乙情，有系爭同意
    書（見本院110年度六簡字第116號卷第98頁，下稱簡字卷）
    在卷可稽。
　⒉被告雖以系爭房屋之基地供作建築房屋使用，係兩造之共同
    被繼承人與黃、陳兩家約定分管之結果等語置辯，為原告所
    否認，依民事訴訟法第277條前段規定，被告自應就土地共
    有人有分管約定之事實，即有舉證之責任，被告雖提出略圖
    為證（見簡字卷第58頁），然本院無從依該略圖即得認定被
    告上開所辯兩造之共同被繼承人與黃、陳兩家有約定分管乙
    事為真實，而被告復未另行舉證以實其說，是被告上開所辯
    ，自非可採。
　⒊被告辯稱被告之被繼承人宋山永於74年間建造系爭房屋係經
    過包括原告之被繼承人宋和順在內之土地共有人同意，且有
    該共有人所出具之系爭同意書為證乙節，然原告以系爭同意
    書上之簽名筆跡相同，所蓋之印章模糊不清及證人黃春堂之
    證述與就重測前南勢段131地號土地之共有人陳爰、陳漢義
    未在系爭同意書上簽名，而否認系爭同意書之真正，依民事
    訴訟法第277條前段規定，被告就74年間宋山永出資興建系
    爭房屋時，已徵得該坐落土地之共有人同意之事實，即有舉
    證之責任。經查：
　⑴觀諸系爭同意書上共有人姓名等資料之筆跡類似，雖可推知
    係同一人之筆跡，惟參諸系爭同意書乃係於74年間所出具，
    而於斯時有受國民教育者尚屬少數，是尚難僅憑系爭同意書
    係由同一人書寫及其上所蓋印章模糊，即得認系爭同意書非
    真正。
　⑵被告以原告之被繼承人宋和順為其等被繼承人宋山永之長兄
    ，其等均在門牌地址「雲林縣○○鎮○○里0鄰○○路0號」設立戶
    籍，宋和順之後又將弟宋山永與母葉忍二人申請於同址設立
    戶籍，至遲自原告之被繼承人宋和順時起，宋和順已於系爭
    房屋現址建築房屋居住。迄75年，原房屋歷久老舊不堪居住
    ，經當時兄弟同意，乃由宋山永出資將舊屋整新，乃因此自
    75年起「泰山2號」房屋稅籍之納稅義務人變成宋山永，而
    該房屋仍為宋家人除夕過年、清明掃墓等逢年過節闔家團圓
    之聚所，並提出日據時期戶籍謄本手抄本、戶籍登記申請書
    為證。依被告所提出之上開日據時期戶籍謄本手抄本可知，
    宋和順、宋信雄、宋山永為親兄弟，其等原先與其母親葉忍
    設籍同戶（即宋和順戶內）而共同居住生活，之後由宋山永
    與母葉忍二人申請於同址設立戶籍，堪認宋山永出資興建系
    爭房屋時，宋和順、宋信雄既均為該坐落土地共有人，其等
    同意親兄弟宋山永興建系爭房屋，並在系爭同意書上蓋印章
    ，尚符合當時農村社會兄弟間互為同意對方在共有土地上興
    建房屋而居住之常情。
　⑶原告雖以證人黃春堂到庭證稱：「（問：宋山永是否有經過
    你的同意才蓋房子？或是宋山永偷蓋房子？）他們一起蓋我
    也不知道。」、「（問：你說同意蓋房子，是過年前的時候
    同意，或是蓋房子之前的時候就同意？）他以前蓋房子的時
    候我就不知道，房子蓋就蓋了，我不會去計較這個。」、「
    （問：蓋房子會需要一點時間，你在被告蓋房子的過程中，
    應該就知道那裡有人在蓋房子？）那時候我人在烏日。」等
    語足稽。嗣被告詢問「(被告宋妙幸問:收到法院的通知時，
    我有問過你說你是否有同意我父親蓋房子，你說『有，沒同
    意不會蓋』？）我是說蓋沒有關係，我那自己那塊地可以耕
    作。」、「（問：宋和順（按：應為宋山永）的家人過年前
    是否有詢問過你是否同意蓋房子？）我是說你們蓋房子有同
    意，但他們兄弟在吵什麼我不知道，我有同意蓋房子。」、
    「（問：是民國70幾年的時候同意的，或是今年過年的時候
    同意的？）今年過年的時候，那都是我媽媽的事情，我沒有
    在管。」等語，進而否認系爭同意書之真正。然查，黃春堂
    到庭亦證稱：不知道系爭同意書，伊沒有在系爭同意書上蓋
    章，伊當時在烏日賣麵不在家，那都是我媽媽（即黃宋）的
    事情，我媽媽會知道，我不會知道，我沒有在管等語（見本
    院卷第137至138頁、第143頁），佐以證人林素珍即證人黃
    春堂之配偶到庭證稱：系爭房屋興建時，伊先生去臺中賣魷
    魚羹，都是我婆婆（即黃宋）處理，我不知道，當媳婦怎麼
    可能去管等語（見本院卷第227頁），復觀諸系爭同意書上
    亦有黃宋之蓋章，顯見系爭同意書上「黃春堂」之印章雖非
    證人黃春堂親自所蓋印，應係證人黃春堂之母親黃宋代為蓋
    章，此亦符合當時農村社會壯年勞力外出工作時，會將印章
    放置家中，以便需用印章時得以由家人代其使用之常情。況
    證人黃春堂亦證述稱：有同意他蓋房子；伊回來時已經蓋好
    ，伊不會去阻止他們蓋房子，要蓋就去蓋等語（見本院卷第
    141頁、第144頁），益徵宋山永出資興建系爭房屋時，證人
    黃春堂知悉且無反對之意思，黃宋便代其蓋章甚明。又縱認
    宋山永未親自取得證人黃春堂之同意，然證人黃春堂自系爭
    房屋興建完成迄今均未向宋山永或被告主張權利，且現稱同
    意系爭房屋之興建，亦得以間接推知證人黃春堂同意其所共
    有之土地提供宋山永使用之意思，並非單純之沉默，核屬默
    示同意之意思表示，自與明示之效力相同（最高法院86年度
    臺上字第3609號判決要旨可參），尚難依證人黃春堂之證述
    即得推論系爭同意書非真正。
　⑷原告再主張依地籍異動索引，重測前南勢段131地號(即重測
    後606號)部分，於75年間土地共有人為黃宋、宋和順、宋信
    雄、陳爰、陳漢義、宋山永，暫不論系爭同意書之真正，就
    重測前南勢段131地號(即重測後606號)部分，亦未見土地共
    有人陳爰、陳漢義之簽章。是以，被告之被繼承人宋山永於
    75年間興建系爭地上物時，並未得其坐落土地共有人之全體
    同意甚明等語。經查，觀諸附圖系爭房屋（即附圖所示符號
    E、H部分）係坐落於604號土地上，僅面積0.55平方公尺部
    分占用606號土地，而重測前南勢段130-4地號土地（即重測
    後604號土地）於75年間土地共有人為黃宋、宋和順、宋信
    雄、宋山永、黃春堂，此有臺灣省雲林縣土地登記簿、雲林
    縣地籍異動索引在卷可考（見簡字卷第100至104頁；本院卷
    第185至187頁），則604號土地之全體共有人既已出具系爭
    同意書同意宋山永興建系爭房屋，且系爭同意書為真正，已
    如前所認定，則系爭房屋坐落604號土地上即屬有權占用，
    原告自不得請求被告拆除。至於重測前南勢段131地號(即重
    測後606號)於75年間土地共有人黃宋、宋和順、宋信雄、陳
    爰、陳漢義、宋山永，此有臺灣省雲林縣土地登記簿、雲林
    縣地籍異動索引在卷可考（見簡字卷第105至107頁；本院卷
    第189至191頁），雖被告未舉證證明有取得陳爰、陳漢義之
    同意而興建係興建系爭房屋，然系爭房屋僅面積0.55平方公
    尺部分占用606號土地，此尚在地政測量誤差範圍內，是原
    告自亦不得請求被告拆除占用如附圖所示符號H部分。
　⑸再按共有人中之一人未得全體共有人同意將共有物出借他人
    ，對於其他共有人固不生效，然在締約當事人間非不受其拘
    束（最高法院76年度臺上字第1571號、84年臺上字第2164號
    、98年度臺上字第2161號判決參照）。經查，宋和順、宋信
    雄、宋山永為親兄弟，於系爭建物興建時其等均為重測前南
    勢段130-4、131地號土地（即重測後604、606號土地）之共
    有人，宋和順同意其親弟宋山永在該共有土地上興建系爭房
    屋，合於常情，已如前所述，則縱認宋山永於興建系爭房屋
    時未得全體共有人之同意而興建，依上開判決意旨，宋和順
    為重測前南勢段130-4、131地號土地（即重測後604、606號
    土地）之共有人之一，其既已同意宋山永興建系爭房屋，宋
    山永於斯時縱未得其他土地共有人同意，然在宋和順及宋山
    永之間，仍得成立使用借貸關係，渠等均受此使用借貸契約
    之拘束。又原告係宋和順之子宋榮林之配偶，為兩造所不爭
    執，並有臺灣省雲林縣戶籍登記簿附卷可稽（見簡字卷第62
    頁），且原告係以分割繼承為登記原因，繼受宋和順上開60
    4、606號土地，此有雲林縣地籍異動索引在卷可考（見本院
    卷第185至191頁），原告自概括繼承宋和順同意宋山永興建
    系爭房屋而占用該土地如附圖符號所示E、H部分之義務，被
    告既繼承取得系爭房屋，自得對原告主張有權占用如附圖符
    號所示E、H部分土地，則原告依民法第767條第1項前段及第
    821條規定請求被告拆除系爭建物即如附圖符號所示E、H部
    分，並將該部分之土地返還原告及全體共有人，為無理由，
    應予駁回。
㈣、按無法律上之原因而受利益，致他人受損害者，應返還其利
    益。雖有法律上之原因，而其後已不存在者，亦同，民法第
    第179條定有明文。承上所述，系爭房屋周遭舖設水泥地、
    圍牆部分（即附圖所示符號D、G、I及藍色虛線部分），原
    告未舉證證明係被告所出資興建或繼承取得，而被告繼承取
    得之系爭房屋乃有權占用604、606號土地，故被告占用該土
    地如附圖所示符號E、H部分，並非無法律上原因，而無不當
    得利可言。是原告並依不當得利之法則，請求被告給付占用
    系爭三筆土地相當於租金之不當得利，亦屬無據。
五、從而，原告依民法第767條第1項、第821條，請求被告等人
    應將系爭三筆土地上如附圖所示符號E、H及藍色虛線部分之
    地上物拆除，符號D、G、I部分之水泥地刨除並將上開土地
    返還原告及全體共有人，及依不當得利法則，請求被告等人
    應給付其227,870元，及自訴之變更聲明三狀繕本送達之翌
    日起至清償日止，按年息百分之5計算之利息；被告等人應
    自110年1月1日起至騰空返還聲明第一項所示土地之日止，
    按月給付原告3,788元，均為無理由，不應准許。原告之訴
    既經駁回，其假執行之聲請，失所依附，併予駁回。
六、本件事證已臻明確，兩造其餘主張、陳述及所提之證據暨攻
    擊防禦方法，經核與判決結果無影響，毋庸再一一審酌，附
    此敘明。
七、訴訟費用負擔之依據：民事訴訟法第78條。
中　　華　　民　　國　　111 　年　　6 　　月　　9 　　日
                  民事第一庭    法  官  吳福森

以上正本係照原本作成。
如對本判決上訴，須於判決送達後20日內向本院提出上訴狀。如
委任律師提起上訴者，應一併繳納上訴審裁判費。
中　　華　　民　　國　　111 　年　　6 　　月　　9 　　日
                                書記官　程尹鈴